臺灣臺東地方法院民事裁定
110年度消債更字第13號
聲  請  人  楊惠芝  
代  理  人  李容嘉律師（法律扶助律師）
上列當事人因消費者債務清理事件聲請更生，本院裁定如下：
    主  文
聲請人甲○○自中華民國一一○年四月十五日上午十時起開始更生
程序。
命司法事務官進行本件更生程序。
    理  由
一、按債務人不能清償債務或有不能清償之虞者，得依本條例所
    定更生或清算程序，清理其債務；債務人對於金融機構負債
    務者，在聲請更生或清算前，應向最大債權金融機構請求協
    商債務清償方案，或向其住、居所地之法院或鄉、鎮、市、
    區調解委員會聲請債務清理之調解；協商或調解成立者，債
    務人不得聲請更生或清算。但因不可歸責於己之事由，致履
    行有困難者，不在此限，消費者債務清理條例（下稱消債條
    例）第3條、第151條第1項、第7項分別定有明文。此係採前
    置協商主義，是債務人於協商程序中，自應本於個人實際財
    產及收支狀況，依最大誠信原則，商討解決方案。如終究不
    能成立協商，於聲請更生或清算時，法院審酌上開條文所謂
    「不能清償或有不能清償之虞」，允宜綜衡債務人全部收支
    、信用及財產狀況，評估是否因負擔債務，而不能維持人性
    尊嚴之最基本生活條件，所陳報之各項支出，是否確屬必要
    性之支出，如曾有協商方案，其條件是否已無法兼顧個人生
    活之基本需求等情，為其判斷之準據。次按法院開始更生程
    序之裁定，應載明其年、月、日、時，並即時發生效力；法
    院裁定開始更生或清算程序後，得命司法事務官進行更生或
    清算程序，必要時得選任律師、會計師或其他適當之自然人
    或法人一人為監督人或管理人，消債條例第45條第1項、第
    16條第1項亦分別定有明文。
二、本件聲請意旨略以：聲請人積欠無擔保債務約新臺幣（下同
    ）136萬元（原更正前之債權人清冊《見院卷第13至14頁》所
    載臺灣土地銀行股份有限公司保證債務186萬元部分，已陳
    報更正後之債權人清冊表《見院卷第106至108頁》表明捨棄列
    入本件更生債務），前曾與債權人協商成立清償協議，當時
    其任職金峰鄉公所擔任約聘人員，嗣因期滿未獲續聘，加以
    金峰鄉地處偏鄉工作機會少，因而失業而無力依約繳款而毀
    諾。聲請人名下有1筆與他人共有之土地（聲請人持分1/2）
    ，於聲請更生前2年先後於金峰鄉公所及臺東縣政府擔任約
    聘人員，108年度之薪資所得合計364,705元，目前於臺東縣
    政府服務服務之月薪為31,900元。其每月個人生活必要支出
    14,866元，另須負擔與配偶共同扶養1名未成年子女之扶養
    費7,433元。又聲請人目前遭法院強制扣薪中。在此情況下
    ，聲請人實無力負擔償還債務。又扣除聲請人之無擔保或無
    優先權之本金及利息債務總額未逾1,200萬元，復未經法院
    裁定開始清算程序或宣告破產，爰向本院聲請更生等語。
三、經查：
（一）聲請人因積欠如附表所示臺灣銀行股份有限公司等債權人
      債務，陳報債權金額約為136萬元。聲請人無法清償債務
      ，乃向本院聲請前置調解，請求債權人共同協商，然聲請
      人因故與債權人協商不成而聲請更生乙情，有債權人清冊
      、調解筆錄及財團法人金融聯合徵信中心當事人綜合信用
      報告債務清理條例前置協商專用債權人清冊可證。而如附
      表所示債權人提出之債權，合計逾360萬元，有債權人陳
      報狀可證。
（二）聲請人前於95年4月間向最大債權銀行萬泰商業銀行(現更
      名為凱基商業銀行）聲請債務協商，議定自95年7月10日
      起，分80期、利率年息0%，每月還款17,293元，嗣聲請人
      繳款2期後即未再繳款，於95年9月間通報毀諾乙情，有國
      泰世華商業銀行股份有限公司陳報狀1份（見院卷第95至1
      00頁可查）。按消債條例第151條第5項但書規定所稱「因
      不可歸責於己之事由，致履行顯有重大困難」之情形，僅
      須於法院就更生或清算之聲請為裁判時存在，即與該項但
      書之規定相符。至債務人於履行顯有重大困難之事由發生
      前有無違約不履行行為，與該事由是否不可歸責於債務人
      之判斷尚屬無涉（司法院民事廳98年第1期民事業務研究
      會第26號之研審小組意見參照）。故本院須審究債務人於
      聲請更生時是否有「不可歸責於己事由，致履行顯有重大
      困難」之情事。經查：依據聲請人提出之勞保保險投保資
      料（見院卷第110頁反面），其於95年3月1日自臺東縣金
      峰鄉公所退保後，其勞保即有中斷情形，迄至96年6月11
      日才又有投保紀錄，是其陳述因未獲金峰鄉公所續聘及金
      峰鄉地處偏遠難以謀得就業機會，因而無力償還而毀諾等
      語，尚非不可採信。參以本件協商之還款金額每月為17,2
      93元，即便以其未失業前95年任職於金峰鄉公所之投保薪
      資約2萬元計算，扣除聲請人必要生活費用後，應已不足
      履行上開協商金額，是本件可認聲請人履行該協商顯有困
      難，且有不可歸責之事由，合先敘明。
（三）聲請人名下有1筆與他人共有之土地（聲請人持分1/2），
      其目前任職於臺東縣政府，月薪為31,900元，目前遭法院
      每月強制扣薪10,633元等情，有全國財產稅總歸戶財產查
      詢清單、土地登記第一類謄本、108年度綜合所得稅各類
      所得資料清單、109年12月起至110年2月止之薪資單（見
      院卷第121至123頁）及債權人陳報之本院債權憑證、繼續
      執行紀錄表等件可證，亦與聲請人勞保投保資料大致相符
      ，堪可認定。故其償債能力自應以上開薪資扣除法院扣薪
      部分及其名下財產為據，始為合理。基此，聲請人薪資收
      入經法院扣薪後，平均每月實際收入約為21,267元，而其
      名下與他人共有之土地1筆，依其持分計算之土地現值為9
      06,153元，有上全國財產稅總歸戶財產查詢清單(見院卷
      第112頁）可證，均堪認定。
（四）按債務人必要生活費用，以最近一年衛生福利部或直轄市
      政府所公告當地區每人每月最低生活費一點二倍定之；受
      扶養者之必要生活費用，準用第一項規定計算基準數額，
      並依債務人依法應負擔扶養義務之比例認定之，消債條例
      第64條之2第1項及第2項定有明文。查：
  １、聲請人主張其每月個人生活必要支出以衛生福利部所公告
      109年度臺灣省最低生活費12,388元之1.2倍14,866元（下
      稱最低生活費）計算，堪屬合理。
  ２、聲請人另主張須與配偶共同扶養1名未成年子女乙情，查該
      名未成年子女為92年出生，名下無財產，亦無收入等情，
      有該名未成年子女之全國財產稅總歸戶財產查詢清單、綜
      合所得稅各類所得資料清單及個人戶籍資料（見院卷第11
      5至116頁、第124至125頁）佐證，堪認確有受扶養之必要
      。聲請人主張其分擔之扶養費以上開最低生活費計算後，
      為7,433元（計算式：14,866元÷扶養義務人2人＝7,433元
      ），自屬合理，得予准許。
  ３、綜上，應認聲請人每月必要生活支出含扶養費在22,299元
      （計算式：14,866元＋7,433元＝22,299元）範圍內之主
      張，堪屬合理。
（五）承上，聲請人現每月實際收入僅約21,267元，扣除上述每
      月必要生活費，顯已入不敷出，其名下雖有與他人共有之
      土地1筆，然依其持分計算之土地現值為906,153元，業如
      前述，尚不足以清償債務人之全部債務，爰認債務人雖有
      其他財產卻仍不能清償債務。
四、綜上，聲請人係一般消費者，其已達不能清償債務或有不能
    清償之虞之程度，其中無擔保或無優先權之債務未逾1,200
    萬元，且未經法院裁定開始清算程序或宣告破產；又查無消
    債條例第6條第3項、第8條或第46條各款所定駁回更生聲請
    之事由存在，則聲請人聲請更生，即應屬有據。本件聲請人
    聲請更生既經准許，併依消債條例第16條第1項命司法事務
    官進行本件更生程序，爰裁定如主文。
中　　華　　民　　國　　110 　年　　4 　　月　　15　　日
                  民事第一庭  法  官  王麗芳
以上正本係照原本作成。
本裁定不得抗告。
中　　華　　民　　國　　110 　年　　4 　　月　　15　　日
                              書記官  張耕華
附表：
編號 債權人 債權額（新臺幣）  1 臺灣銀行股份有限公司 30,825元及連帶保證債務108,404元（屏東分行）、170,480元（鳳山分行)。 （迄至110年3月4日，見院卷第85頁）  2 臺北富邦商業銀行股份有限公司 616,239元 （迄至110年2月25日，見院卷第74頁）  3 國泰世華商業銀行股份有限公司 906,904元 （迄至110年1月27日，見院卷第55頁）  4 中國信託商業銀行股份有限公司 161,353元 （迄至110年2月26日，見院卷第80頁）  5 萬榮行銷股份有限公司 885,955元 （迄至110年1月20日，見院卷第25頁）  6 良京實業股份有限公司 759,493元 （迄至110年1月28日，見院卷第26頁）